【裁判字號】    89,訴,158
【裁判日期】    900111
【裁判案由】    證券交易法
【裁判全文】
臺北高等行政法院判決                              八十九年度訴字第一五八號
                              .
    原      告    甲○○
    被      告    財政部證券暨期貨管理委員會
    代  表  人    （主任委員）林宗勇
    訴訟代理人    陳權
                  乙○○
右當事人間因證券交易法事件，原告不服行政院中華民國八十九年五月二十四日台八
九訴字第一四八二七號再訴願決定，提起行政訴訟。本院判決如左：
    主      文
原告之訴駁回。
訴訟費用由原告負擔。
    事      實
甲、事實概要：原告係民興國際股份有限公司（以下簡稱民興公司）法人董事僑宏投
    資股份有限公司（以下簡稱僑宏投資公司）之代表人，其連續於八十七年十二月
    十一日、十四日、十五日、十六日及十七日在集中交易市場轉讓所屬公司持有之
    民興公司股票計三九八、○○○股，惟未依規定於轉讓前向被告申報，被告以其
    違反證券交易法第二十二條之二第一項規定，依同法第一百七十八條第一項第一
    款規定處以罰鍰二萬元（折合新台幣（下同）六萬元），原告不服，提起訴願、
    再訴願遞遭決定駁回，遂提起行政訴訟。
乙、兩造聲明：
  一、原告聲明：再訴願決定、訴願決定及原處分均撤銷（依起訴狀所載）。
  二、被告聲明：原告之訴駁回。
丙、兩造爭點：
    原告因非故意之過失，未諳相關法令致未於轉讓前向被告申報，被告可否對原告
    處分罰鍰？
丁：兩造之陳述：
一、原告方面：（原告未於言詞辯論期日到場，依其起訴狀所載）
    證券交易法第二十二條之二之立法目的在藉資訊之事前揭露，防杜內部人藉公司
    上市或內幕消息轉讓持股，影響市場交易公平性及股東之權益，以維持市場秩序
    ，健全證券市場發展，立法意旨係為防止內部人利用內幕管道操縱利益。原告初
    次擔任上市公司（民興公司）法人（僑宏投資公司）董事代表，因個人資金調度
    需要，於八十七年十二月轉讓個人持股，當時民興股價並未產生大幅波動，亦無
    重大消息出現，此項交易更無利益可言，惟因未諳相關法令致未於轉讓前向被告
    申報，純屬非故意之過失。再訴願決定認事用法未考慮證券交易法第二十二條立
    法旨意，遽以駁回原告之再訴願，難以信服。原處分、訴願及再訴願決定均有違
    誤。
二、被告方面：
  （一）按「已依本法發行股票公司之董事、監察人、經理人或持有公司股份超過股
        份總額百分之十之股東，其股票之轉讓，應依左列方式之一為之：(一)經主管
        機關核准或自申報主管機關生效日後，向非特定人為之。(二)依主管機關所定
        持有期間及每一交易日得轉讓數量比例，於向主管機關申報之日起三日後，
        在集中交易市場或證券商營業處所為之。但每一交易日轉讓股數未超過一萬
        股者，免予申報。(三)於向主管機關申報之日起三日內，向符合主管機關所定
        條件之特定人為之。經由前項第三款受讓之股票，受讓人在一年內欲轉讓其
        股票，仍須依前項各款所列方式之一為之。第一項之人持有之股票，包括配
        偶、未成年子女及利用他人名義持有者。」、「違反第二十二條之二第一項
        、第二項、第二十五條第一項、第二項．．．之規定者，處二萬元以上十萬
        元以下罰鍰。」分別為證券交易法第二十二條之二及八十九年七月十九日修
        正前第一百七十八條第一項第一款所明定。
        次按被告七十七年八月廿六日（77）台財證(二)第○八九五四號函釋說明二：
        「依公司法第二十七條第二項規定，政府或法人為股東，由其代表人當選為
        董事、監察人時，除當選為董事、監察人之代表人持股外，其配偶、未成年
        子女及利用他人名義持有之股票，及該政府或法人之持股，亦有前開證券交
        易法（第二十二條之二、第二十五條、第一百五十七條、第一百五十七條之
        一）有關董事、監察人持股規定之適用。」又按司法院釋字第二百七十五號
        解釋：「人民違反法律上之義務而應受行政罰之行為，法律無特別規定時，
        雖不出於故意為必要，仍須以過失為其責任條件。但應受行政罰之行為，僅
        須違反禁止規定或作為義務，而不以發生損害或危險為其要件者，推定為有
        過失，於行為人不能舉證證明自己無過失時，即應受罰．．．。」
  （二）查原告於八十七年十二月十一日、十四日、十五日、十六日及十七日在集中
        交易市場轉讓所屬公司股票計三九八、○○○股，未依規定於轉讓前向被告
        申報，嗣經原告函復說明，係因甫任該公司董事代表人，未諳相關法令規定
        致未申報，由於此項說明無法豁免其違規事實，被告乃以其違反證券交易法
        第二十二條之二第一項規定，依同法第一百七十八條第一項第一款規定處以
        罰鍰二萬元，於法並無不合。
  （三）至原告所陳其非屬故意之過失，且再訴願決定未考量證券交易法第二十二條
        之二立法意旨乙節，查證券交易法第二十二條之二規定公司董事、監察人、
        經理人及大股東（以上通稱內部人）等轉讓所屬公司股票前，須向被告申報
        之立法目的，在藉由資訊之事前揭露，防杜內部人藉公司上市或內幕消息轉
        讓持股，影響市場交易公平性及股東之權益，以維持市場秩序，健全證券市
        場發展，即立法意旨在落實資訊公開原則，則其不以公司股價之異常、有無
        重大消息或內部人獲有利益等為要件，至為顯然。是原告未依前揭規定於轉
        讓持股前向被告申報，即已違反相關規定，斷難以非屬故意為由，據以免責
        。
    理      由
甲、程序部分：
    本件原告經合法通知，未於言詞辯論期日到場，核無行政訴訟法第二百十八條準
    用民事訴訟法第三百八十六條所列各款情形，爰依被告之聲請，由其一造辯論而
    為判決。
乙、實體部分：
一、按「已依本法發行股票公司之董事、監察人、經理人或持有公司股份超過股份總
    額百分之十之股東，其股票之轉讓，應依左列方式之一為之：(一)經主管機關核准
    或自申報主管機關生效日後，向非特定人為之。(二)依主管機關所定持有期間及每
    一交易日得轉讓數量比例，於向主管機關申報之日起三日後，在集中交易市場或
    證券商營業處所為之。但每一交易日轉讓股數未超過一萬股者，免予申報。(三)於
    向主管機關申報之日起三日內，向符合主管機關所定條件之特定人為之。經由前
    項第三款受讓之股票，受讓人在一年內欲轉讓其股票，仍須依前項各款所列方式
    之一為之。第一項之人持有之股票，包括配偶、未成年子女及利用他人名義持有
    者。」、「違反第二十二條之二第一項、第二項、第二十五條第一項、第二項．
    ．之規定者，處二萬元以上十萬元以下罰鍰。」分別為證券交易法第二十二條之
    二及八十九年七月十九日修正前第一百七十八條第一項第一款所明定。次按被告
    七十七年八月廿六日（77）台財證(二)第○八九五四號函釋說明二：「依公司法第
    二十七條第二項規定，政府或法人為股東，由其代表人當選為董事、監察人時，
    除當選為董事、監察人之代表人持股外，其配偶、未成年子女及利用他人名義持
    有之股票，及該政府或法人之持股，亦有前開證券交易法（第二十二條之二、第
    二十五條、第一百五十七條、第一百五十七條之一）有關董事、監察人持股規定
    之適用。」再按「人民違反法律上之義務而應受行政罰之行為，法律無特別規定
    時，雖不出於故意為必要，仍須以過失為其責任條件。」司法院著有釋字第二百
    七十五號解釋可參。
二、本件原告係民興公司法人董事僑宏投資公司之代表人，其於八十七年十二月十一
    日、十四日、十五日、十六日及十七日在集中交易市場轉讓所屬公司股票計三九
    八、○○○股，惟未依規定於轉讓前向被告申報之事實，有台灣證券交易所內部
    人持股轉讓事前申報異常交易表一份在卷可稽，並為原告所不否認，自堪認為真
    正。原告雖主張係初次擔任上市公司法人董事代表，因未諳相關法令致未於轉讓
    前向被告申報，全屬非故意之過失，純係因個人資金調度需要，而當時股價並未
    產生大幅波動，亦無重大消息出現，此項交易更無利益可言等語。惟查證券交易
    法第二十二條之二規定公司董事、監察人、經理人或持有公司股份超過股份總額
    百分之十之股東（以上通稱內部人）等轉讓所屬公司股票前，須向被告申報之立
    法目的，在藉由資訊之事前揭露，防杜內部人藉公司上市或內幕消息轉讓持股，
    影響市場交易公平性及股東之權益，以維持市場秩序，健全證券市場發展，旨在
    落實資訊公開原則，則其不以公司股價之異常、有無重大消息或內部人獲有利益
    等為要件，至為顯然，且其轉讓股票之動機及結果如何，亦非所問，是原告之消
    極不作為既已違反證券交易法第二十二條之二第一項規定之作為義務，而此復係
    因可歸責於己之過失所致，即難以非屬故意而據以免責，從而被告以原告違反作
    為義務，而依八十九年七月十九日修正前證券交易法第一百七十八條第一項第一
    款規定科處罰鍰，尚非無據，揆諸首揭條文規定及函釋，並無違誤，一再訴願決
    定遞予維持，亦無不合，原告之訴難認有理由，自應予以駁回。
據上論結，原告之訴為無理由，爰依行政訴訟法第二百十八條、民事訴訟法第三百八
十五第一項前段、行政訴訟法條第九十八條第三項前段，判決如主文。
中      華      民      國     九十     年      一      月     十一     日
                          臺北高等行政法院  第一庭
                                            審判長  法  官  鄭忠仁
                                                    法  官  楊莉莉
                                                    法  官  林育如
右為正本係照原本作成。
如不服本判決，應於送達後二十日內，向本院提出上訴狀並表明上訴理由，如於本判
決宣示後送達前提起上訴者，應於判決送達後二十日內補提上訴理由書（須按他造人
數附繕本）。
中      華      民      國     九十     年      一      月     十二     日
                                                    書記官  王永昌


司法院資訊處製作；財團法人民間司法改革基金會備份。
